---
title: "Analisis"

format:
  html:
    toc: true
    toc-expand: true
    toc-depth: 4
    toc-location: left
    number-sections: true
    self-contained: true
    embed-resources: true
    code-fold: true
    theme: cosmo
    fig-align: center
    fig-width: 8
    fig-height: 5

editor: visual

editor_options:
  chunk_output_type: inline

execute:
  warning: false
  message: false
  echo: true

output-file: "ESM.html"
---

## Procesamiento y análisis de datos

El análisis de los datos experimentales se realizó utilizando herramientas estadísticas en el entorno R, empleando el paquete **GerminaQuant**, el cual permite evaluar parámetros relacionados con la germinación de semillas de manera eficiente.

Este software facilitó el procesamiento de los datos obtenidos en campo, permitiendo calcular estadísticas descriptivas, generar visualizaciones y analizar el comportamiento de la germinación bajo diferentes condiciones experimentales.

## ¿Que es GerminaQuant?

![](https://tse2.mm.bing.net/th/id/OIP.PRCdNxpDeVESDtx5rz8dKAHaHa?pid=Api&P=0&h=180){width="172"}

GerminaQuant para R facilita enormemente el cálculo de índices de germinación mediante una aplicación web interactiva desarrollada en R. ¡La aplicación GerminaQuant es reactiva! Los resultados cambian instantáneamente a medida que los usuarios modifican las entradas. Las principales características de la aplicación permiten calcular los principales índices de germinación, realizar análisis estadísticos y graficar los resultados fácilmente .

# Desarrollo

Factor : Escarificacion

**Variables**

| Variable                        | Abreviatura | Unidades | Límites |
|---------------------------------|-------------|----------|---------|
| **Semillas germinadas**         | grs         | conteo   | —       |
| **Germinabilidad**              | grp         | \%       | —       |
| **Tiempo medio de germinación** | mgt         | tiempo   | —       |
| **Índice de sincronización**    | syn         | —        | —       |


# Project Setup

```{r}
#| label:  setup

source('https://inkaverse.com/setup.r')
```

# Cargar librerias

```{r}
library(GerminaR)
library(tidyverse)
library(googlesheets4)
library(knitr)
library(ggplot2)
```


# Data import y Convertir factor y variables 

```{r}
gs <- "https://docs.google.com/spreadsheets/d/1vBehDkjGwMTc5y_v-58ZoiBilDzP7uMSFma9sQkysrE/edit?gid=1005070969#gid=1005070969" %>% 
  as_sheets_id()

fb <- gs %>% 
  range_read(ss = .,sheet = "fb")

fb <- gs %>% 
  range_read(ss = .,sheet = "fb") %>% 
  mutate(across(1:block, ~as.factor(.)))

str(fb)

```

# VISUALIZAR BASE DE DATOS

```{r}
fb %>% 
  head(10) %>% 
  kable(caption = "https://docs.google.com/spreadsheets/d/1vBehDkjGwMTc5y_v-58ZoiBilDzP7uMSFma9sQkysrE/edit?gid=1005070969#gid=1005070969")
```

# CÁLCULULO ÍNDICES DE GERMINACIÓN

```{r}
gsm <- ger_summary(
  factors = c("block", "escarificacion"),
  SeedN = "seeds",
  evalName = "ger_",
  cumulative = TRUE,
  data = fb
)

gsm %>% 
  head(10) %>% 
  mutate(across(where(is.numeric), ~round(., 2))) %>% 
  kable(caption = "Índices de germinación")

```

# ANÁLISIS PUNTUAL DE LA GERMINACIÓN


| Variable                    | Código |
| --------------------------- | ------ |
| Semillas germinadas         | grs    |
| Germinabilidad              | grp    |
| Tiempo medio de germinación | mgt    |
| Índice de sincronización    | syn    |

## Semillas germinadas (grs)

- Modelo

$$grs = \mu + block + escarificacion + e$$

-ANOVA

```{r}
library(lme4)

md <- lmer(
  grs ~ escarificacion + (1|block),
  data = gsm
)

anova(md)

library(car)

Anova(md)
summary(md)
```

```{r}

# comparacion de medias

library(emmeans)

emm <- emmeans(md, ~ escarificacion)

pairs(emm, adjust = "tukey")

# letras de significancia

library(multcomp)

letras <- cld(
  emm,
  adjust = "tukey",
  Letters = letters
)

letras

# Graficos

library(dplyr)

letras_df <- letras %>%
  as.data.frame() %>%
  mutate(
    escarificacion = factor(
      escarificacion,
      levels = unique(gsm$escarificacion)
    ),
    .group = trimws(.group)
  )

plot_smr(
  letras_df,
  x = "escarificacion",
  y = "emmean",
  error = "SE",
  sig = ".group"
) +
  ggtitle("Germinabilidad (grp) de semillas de soya") +
  
  theme(
    plot.title = element_text(
      hjust = 0.5,   # centra el título
      face = "bold",
      size = 16
    )
  ) +
  
  scale_y_continuous(
    breaks = seq(0, 100, by = 2)
  )
```

## Germinabilidad (grs)

# Modelo estadístico

$$ grs = \mu + block + escarificacion + e $$
- ANOVA

```{r}
#| label: anova-grp
#| fig-align: center

library(lme4)
library(car)

md_grp <- lmer(
  grp ~ escarificacion + (1|block),
  data = gsm
)

anova(md_grp)

Anova(md_grp)
summary(md)
```

# Comparación de Medias

```{r}
library(emmeans)

emm_grp <- emmeans(
  md_grp,
  ~ escarificacion
)

pairs(
  emm_grp,
  adjust = "tukey"
)

# letras significancia

library(multcomp)

letras_grp <- cld(
  emm_grp,
  adjust = "tukey",
  Letters = letters
)

letras_grp

# limpieza dataframe

library(dplyr)

letras_grp_df <- letras_grp %>%
  as.data.frame() %>%
  mutate(
    escarificacion = factor(
      escarificacion,
      levels = unique(fb$escarificacion)
    ),

    .group = trimws(.group)
  )

letras_grp_df
```
## Grafico

```{r}

#| fig-width: 9
#| fig-height: 6
#| fig-align: center

library(inti)

plot_smr(
  letras_grp_df,
  x = "escarificacion",
  y = "emmean",
  error = "SE",
  sig = ".group"
) +

ggtitle("Semillas germinadas(grs) de semillas de soya") +

scale_y_continuous(
  limits = c(0, 105),
  breaks = seq(0, 100, by = 10)
) +

theme_bw() +

theme(
  plot.title = element_text(
    hjust = 0.5,
    face = "bold",
    size = 16
  ),

  axis.title = element_text(
    face = "bold",
    size = 13
  ),

  axis.text = element_text(
    size = 11
  )
)



```

## Tiempo medio de germinación | mgt

MODELO ESTADÍSTICO

$$ mgt = \mu + block + escarificacion + e $$

ANÁLISIS DE VARIANZA (ANOVA)

```{r}
#| label: anova-mgt
#| fig-align: center

library(lme4)
library(car)

md_mgt <- lmer(
  mgt ~ escarificacion + (1|block),
  data = gsm
)

anova(md_mgt)

Anova(md_mgt)
```

COMPARACIÒN DE MEDIAS
```{r}
library(emmeans)

emm_mgt <- emmeans(
  md_mgt,
  ~ escarificacion
)

pairs(
  emm_mgt,
  adjust = "tukey"
)

# LETRAS DE SIGNIFICANCIA
library(multcomp)

letras_mgt <- cld(
  emm_mgt,
  adjust = "tukey",
  Letters = letters
)

letras_mgt

# LIMPIEZA DE DATAFRAM
library(dplyr)

letras_mgt_df <- letras_mgt %>%
  as.data.frame() %>%
  mutate(
    escarificacion = factor(
      escarificacion,
      levels = unique(fb$escarificacion)
    ),

    .group = trimws(.group)
  )

letras_mgt_df
```
GRÁFICO DEL TIEMPO MEDIO DE GERMINACIÓN

```{r}
#| fig-width: 9
#| fig-height: 6
#| fig-align: center

library(inti)

plot_smr(
  letras_mgt_df,
  x = "escarificacion",
  y = "emmean",
  error = "SE",
  sig = ".group"
) +

ggtitle("Tiempo medio de germinación en semillas de soya") +

scale_y_continuous(
  breaks = seq(0, 6, by = 0.5)
) +

theme_bw() +

theme(
  plot.title = element_text(
    hjust = 0.5,
    face = "bold",
    size = 16
  ),

  axis.title = element_text(
    face = "bold",
    size = 13
  ),

  axis.text = element_text(
    size = 11
  )
)
```

## Índice de sincronización (syn)

MODELO ESTADÍSTICO


ANÁLISIS DE VARIANZA (ANOVA)


```{r}
#| label: anova-syn
#| fig-align: center

library(lme4)
library(car)

md_syn <- lmer(
  syn ~ escarificacion + (1|block),
  data = gsm
)

anova(md_syn)

Anova(md_syn)
```
COMPARACIÓN DE MEDIAS

```{r}
library(emmeans)

emm_syn <- emmeans(
  md_syn,
  ~ escarificacion
)

pairs(
  emm_syn,
  adjust = "tukey"
)

# LETRAS SIGNIFICANCIA

library(multcomp)

letras_syn <- cld(
  emm_syn,
  adjust = "tukey",
  Letters = letters
)

letras_syn

# LIMPIEZA DATAFRAME
library(dplyr)

letras_syn_df <- letras_syn %>%
  as.data.frame() %>%
  mutate(
    escarificacion = factor(
      escarificacion,
      levels = unique(fb$escarificacion)
    ),

    .group = trimws(.group)
  )

letras_syn_df
```

GRÁFICO DEL ÍNDICE DE SINCRONIZACIÓN

```{r}
#| fig-width: 10
#| fig-height: 6
#| fig-align: center

library(inti)
library(ggplot2)

plot_smr(
  letras_syn_df,
  x = "escarificacion",
  y = "emmean",
  error = "SE",
  sig = ".group"
) +

ggtitle("Índice de sincronización en semillas de soya") +

scale_y_continuous(
  breaks = seq(0, 3, by = 0.1)
) +

theme_gray() +

theme(

  plot.title = element_text(
    hjust = 0.5,
    face = "bold",
    size = 20
  ),

  axis.title = element_text(
    face = "bold",
    size = 14
  ),

  axis.text = element_text(
    size = 12
  ),

  legend.position = "top",

  legend.title = element_text(
    face = "bold",
    size = 12
  ),

  legend.text = element_text(
    size = 11
  ),
)
```






# PCA

```{r}



```

